【裁判字號】    89,訴,1883
【裁判日期】    900629
【裁判案由】    遷讓房屋等
【裁判全文】
臺灣板橋地方法院民事判決  八十九年度訴字第一八八三號
    原      告  甲○○
    被      告  丙○○
                乙○○
                丁○○
右當事人間請求遷讓房屋等事件，本院判決如左：
    主    文
被告丙○○、乙○○、丁○○應自坐落台北縣中和市○○段七二一地號上之房屋（門
牌號碼台北縣中和市○○路○段七八巷一弄二號）遷出並騰空返還予原告。
被告丙○○應自民國八十九年十月二十七日起至遷讓房屋完畢之日止，被告乙○○應
自民國九十年五月一日起至遷讓房屋完畢之日止，被告丁○○應自民國九十年五月三
日起至遷讓房屋完畢之日止，按月連帶給付原告新台幣貳仟肆佰伍拾柒元。
原告其餘之訴駁回。
訴訟費用由被告丙○○、乙○○、丁○○連帶負擔。
本判決於原告以新台幣肆拾伍萬元為被告丙○○、乙○○、丁○○供擔保後得假執行
。
原告其餘假執行之聲請駁回。
    事    實
甲、原告方面：
  一、聲明：求為判決﹕
            （一）被告三人應將坐落台北縣中和市○○路○段七八巷一弄二號房屋
                  騰空及遷出，並將房屋返還予原告。
            （二）被告應自繕本送達翌日起至遷讓房屋之日止，按月連帶給付新台
                  幣（下同）一萬三千六百五十八元。
          （三）訴訟費用由被告連帶負擔。
            （四）願供擔保，請准宣告假執行。
  二、陳述：
      （一）緣原告於民國（下同）八十九年九月十四日就  鈞院八十九年度執字第
            六三二二號債權人安泰商業銀行與訴外人即債務人范春鸞（已經原告撤
            回起訴在案）間拍賣抵押物強制執行事件公開拍賣，買受座落於台北縣
            中和市○○路○段七八巷一弄二號之建物（以下簡稱系爭房屋）及其土
            地持分，原告已繳足全部價金，並於八十九年九月廿六日取得權利移轉
            證書並已辦妥所有權登記，合先述明。
      （二）查於前開房屋拍賣期間，被告丙○○（即原所有權人范春鸞之弟）於鈞
            院前往查封時，主張系爭房屋係訴外人范春鸞無償借其使用，此有  鈞
            院查封筆錄可稽，以致  鈞院拍賣時註明「不點交」。惟﹕按「使用借
            貸，非如租賃之有民法第四百二十五條之規定，縱令上訴人之前手將房
            屋及空地，概括允許被上訴人等使用，被上訴人等要不得以上訴人之前
            手，與其訂有使用借貸契約，主張對現在之房地所有人即上訴人有使用
            該房地之權利。」，此最高法院五十九年台上字第二四九０號判例著有
            明文。是故縱如被告丙○○所述，係其姊范春鸞無償使用借貸，惟原告
            現已為系爭房屋所有權人，自有拒絕其使用系爭房屋之權利，退步言，
            縱原告有繼受使用借貸之法律關係，原告亦得以本訴狀繕本送達作為終
            止其借貸契約之意思表示，被告丙○○亦屬無權占有。
      （三）按原告自八十九年九月二十六日取得法院所發給之權利移轉證書之日起
            ，依強制執行法第九十八條第一項規定為系爭房屋之所有權人，被告范
            文邦已無法律上原因而占有系爭建物，退步言，縱原告承受原所有權人
            對房地之權利，自得依法終止被告丙○○之使用借貸法律關係，原告自
            得依所有物返還請求權及侵權行為法律關係請求被告丙○○自系爭房屋
            遷出，返還予原告，並應自繕本送達之日起至遷讓房屋之日止依侵權行
            為及不當得利法律關係按月給付相當於租金之損害金即以坐落土地申報
            地價及房屋拍定價格總額年息百分之八計算為一萬三千六百五十八元。
      （四）據被告丙○○於九十年三月二十一日所提聲請狀中載稱﹕伊於八十九年
            二月二十六日及八十九年三月十八日將系爭房屋之部分轉租予被告林明
            富及被告丁○○，並提出租賃契書為佐證，惟查﹕該租賃契約書乃私文
            書，原告否認其真正，且原告私下至該屋查訪連續數天，該屋白天、晚
            上均無人，若被告乙○○、丁○○真有租賃關係存在，則不可能均未使
            用，顯見此僅為被告丙○○為拖延遷讓時間而臨訟偽造，不足採信。其
            次原告既已為本件系爭房屋之所有權人，並以本件起訴狀繕本之送達終
            止與被告丙○○之借貸契約關係，是則被告丙○○於借貸關係終止後自
            無合法權源，縱被告乙○○與被告丁○○係真向被告丙○○而為租賃，
            然被告丙○○已無合法占有系爭房屋之權源，則被告乙○○及被告張月
            汝係向被告丙○○租賃而來，並非向原所有權人范春鸞而為租賃，自無
            買賣不破租賃之適用，其二人亦屬無權占有，爰此為被告臨訟時所提出
            之事實，為免二次訟累，原告特追加乙○○、丁○○為被告，並與被告
            丙○○共同遷讓系爭房屋及按月連帶給付相當於租金之損害金。
  三、證據：提出﹕不動產權利移轉證書、房屋及土地所有權狀影本、契稅繳款書、
            地價謄本、房屋課稅現值核計表及查封筆錄影本各一件為證。
乙、被告丙○○方面：
  一、聲明：求為判決﹕
            （一）原告之訴及假執行聲請均駁回。
            （二）訴訟費用由原告負擔。
  二、陳述：
      （一）伊於  鈞院查封系爭房屋前，已借用多時，並非於查封後始占用，且其
            占有未經執行程序排除，依強制執行法規定，應隨同移轉，原告未經調
            解即訴請給付租金，有違風俗民情。
      （二）原告依房屋價值一百三十二萬元年息百分之八計算租金，顯與土地法規
            定未合。
      （三）系爭不動產依伊與原所有權人范春鸞所簽訂不動產借用契約書之約定，
            業將借用物部分轉租他人，致原告所請遷讓之訴，縱獲勝訴判決，伊亦
            有遷讓困難。
      （四）不同意原告追加被告乙○○、丁○○。
  三、證據：提出﹕查封筆錄、房屋借用契約影本各一件及房屋租賃契約影本二件為
            證。
丙、被告乙○○、丁○○方面：
    被告乙○○、、丁○○未於言詞辯論期日到場，惟據其提出之書狀，聲明及陳述
    如左﹕
  一、聲明：求為判決﹕
            （一）原告之訴及假執行聲請均駁回。
            （二）訴訟費用由原告負擔。
  二、陳述：渠等於  鈞院查封系爭房屋前，即向原業主同意出租人即被告丙○○合
            法訂立租約承租系爭房屋，非無正當權源使用系爭房屋，且按租賃物之
            使用，法無明文需每日居住或不得置放物品，原告稱渠等未使用房屋，
            甚不合理，又渠等承租房屋依約給付房租，至原告如何取得系爭產權及
            與出租人（即被告丙○○）暨原業主之糾紛，與渠等無關，渠不同意原
            告將之列被告。
丁、本院依職權調取本院八十九年度執字第六三二二號案卷。
    理    由
甲、程序方面：
一、按訴狀送達後，原告不得將原訴變更或追加他訴。但有下列各款情形之一者，不
    在此限：五、該訴訟標的對於數人必須合一確定時，追加其原非當事人之人為當
    事人者，民事訴訟法第二百五十五條第一項第五款定有明文。查﹕本件原告起訴
    後因被告丙○○辯稱﹕系爭不動產依伊與原所有權人范春鸞所簽訂不動產借用契
    約書之約定，業將借用物部分轉租他人即被告乙○○、丁○○，致原告所請遷讓
    之訴，縱獲勝訴判決，伊亦有遷讓困難等語，並提出﹕房屋租賃契約影本二件為
    證，原告因此而追加對於訴訟標的必須合一確定之被告乙○○、丁○○二人，被
    告三人雖不同意原告之追加，依前揭規定，應予准許，合先敘明。
二、被告丙○○、乙○○及丁○○三人受合法通知，未於言詞辯論期日到場，雖分別
    於九十年六月十八日、同年月十八日及同年月十四日具狀陳稱﹕「家中有事，無
    法挪出時間，不克到庭」云云，惟未能舉證以證明確有不能到庭之正當事由，核
    無民事訴訟法第三百八十六條所列各款情形，爰依原告之聲請，由其一造辯論而
    為判決。
乙、兩造爭執要旨：
一、本件原告起訴主張﹕其於八十九年九月十四日就本院八十九年度執字第六三二二
    號債權人安泰商業銀行與債務人范春鷥間拍賣抵押物強制執行事件公開拍賣，買
    受系爭房屋及其土地持分，已繳足全部價金，並於八十九年九月二十六日取得
    權利移轉證書並已辦妥所有權登記，被告丙○○已無法律上原因而占有系爭建物
    ，並得依法終止被告丙○○之使用借貸法律關係，是則被告丙○○於借貸關係終
    止後自無合法權源，縱被告乙○○與被告丁○○係真向被告丙○○而為租賃，但
    非向原所有權人范春鸞而為租賃，自無買賣不破租賃之適用，然被告丙○○已無
    合法占有系爭房屋之權源，則被告乙○○及被告丁○○二人亦屬無權占有，原告
    自得依所有物返還請求權及侵權行為法律關係請求被告等自系爭房屋遷出，返還
    予原告，並應自繕本送達翌日起至遷讓房屋之日止依侵權行為及不當得利法律關
    係按月連帶給付相當於租金之損害金等語。
二、被告丙○○則以﹕伊於  鈞院查封系爭房屋前，已借用多時，並非於查封後始占
    用，其占有未經執行程序排除，依強制執行法規定，應隨同移轉，原告依房屋價
    值一百三十二萬元年息百分之八計算租金，顯與土地法規定未合。又系爭不動產
    依渠與原所有權人范春鸞所簽訂不動產借用契約書之約定，業將借用物部分轉租
    他人，致原告所請遷讓之訴，縱獲勝訴判決，伊亦有遷讓困難等語置辯。
三、被告乙○○、丁○○則以﹕渠等於  鈞院查封系爭房屋前，即向原業主同意出租
    人即被告丙○○合法訂立租約承租系爭房屋，非無正當權源使用系爭房屋等語置
    辯。
丙、得心證之理由：
一、本件原告起訴主張﹕於八十九年九月十四日本院八十九年度執字第六三二二號債
    權人安泰商業銀行與債務人即被告范春鷥間拍賣抵押物強制執行事件公開拍賣，
    買受系爭房屋及其土地持分，已繳足全部價金，並於八十九年九月二十六日取得
    權利移轉證書並已辦妥所有權登記之事實，已提出不動產權利移轉證書、系爭房
    屋及土地登記簿謄本影本等件為證，並經本院依職權調取本院八十九年度執字第
    六三二二號案卷可參，自堪信為真實。再查﹕原告所主張﹕系爭房屋由訴外人即
    原所有權人范春鸞無償借予其弟即被告丙○○使用，被告丙○○復於八十九年三
    月一日及同四年月一日將系爭房屋之Ａ室及Ｂ室轉租予被告乙○○、丁○○一節
    ，亦據提出查封筆錄影本可參，並有被告丙○○提出之房屋租賃契約影本二件可
    參，被告丙○○、乙○○、丁○○三人復不否認上情，應認原告之主張為真實。
二、按「所有人對於無權占有其所有物者，得請求返還之」，民法第七百六十七條前
    段定有明文。查﹕原告於八十九年九月二十六日取得系爭房屋所有權，已如前述
    ，前所有權人即訴外人范春鸞已無直接或間接占有使用系爭房屋之合法權源，基
    於訴外人范春鸞之出借而直接占有系爭房屋之被告丙○○亦無占有使用或出租系
    爭房屋之合法權源，被告乙○○、丁○○占有系爭房屋亦難謂合法，從而，原告
    基於所有權人地位依民法第七百六十七條前段規定請求被告三人自系爭房屋遷出
    並騰空交還，自屬於法有據，應予准許。
三、本件既經本院認定原告依民法第七百六十七條前段規定請求被告三人自系爭房屋
    遷出並騰空交還，為有理由，即毋庸再就侵權行為之訴訟標的為審酌，併此敘明
    。
四、又按「數人共同不法侵害他人之權利者，連帶負損害賠償責任。」，民法第一百
    八十五條第一項前段定有明文。又無權占有他人土地、房屋，可能獲得相當於租
    金之利益，為社會通常之觀念，最高法院六十一年度台上字第一六九號著有判例
    。如上所述，被告等於原告取得系爭房屋所有權後，仍共同無權占有系爭房屋及
    所坐落土地，不法侵害原告對系爭房屋所享有之所有權，致原告受有無法使用收
    益之損害，又被告等於言詞辯論終結前既仍繼續占用系爭房屋及所坐落土地，顯
    有經本件判決後仍不自動履行之虞，是依民事訴訟法第二百四十六條規定之同一
    理由，原告請求被告等應自起訴狀繕本送達翌日起至遷讓房屋之日止，按月連帶
    給付賠償原告相當於租金之損害金，為有理由（金額詳如理由五）。故原告依共
    同侵權行為之法律關係，請求被告等連帶給付相當於租金之損害賠償即屬有據。
五、次按「城市房屋之租金以不超過土地及其建築物申報總價額年息百分之十為限」
    ，土地法第九十七條定有明文，而土地法第九十七條所謂土地及建築物之總價額
    ，土地價額係指法定地價即土地所有人依該法規定所申報之地價，在公有土地係
    以公告地價為申報地價，建築物價額則指該管市、縣地政機關估定之價額，此觀
    土地法第一百四十八條、土地法施行法第二十五條、平均地權條例施行細則第二
    十一條之規定自明，惟此年息百分之十為限，乃指房屋租金之最高限額而言，非
    謂所有租賃房屋之租金必須照申報價額年息百分之十計算之，尚須斟酌基地之位
    置，工商繁榮程度、使用人利用基地之經濟價值、所受利益，彼等關係及社會感
    情等情事以為決定，最高法院四十六年台上字第八五五號、六十八年台上字第三
    ○七一號亦著有判例。本院斟酌系爭房屋位於台北縣中和市○○路○段七八巷內
    ，並非面臨寬大馬路之人車雲集位置，且出入巷道不寬，業經本院至現場勘驗
    屬實，有勘驗筆錄在卷可按及原告提出之民事陳報狀所附街道圖可佐，復審酌其
    附近交通狀況、目前社會經濟等情況，認以申報地價及系爭房屋評定現值總額年
    息百分之五作為相當於租金之損害之計算基準為適當。又系爭土地八十九年七月
    之申報地價每平方公尺為一萬一千五百二十元；系爭房屋評定現值為二十七萬零
    六百元，此有台北縣中和地政事務所地價證明書、台北縣稅捐稽徵處房屋課稅現
    值核計表在卷可考，從而依上開說明規定計算，原告得請求被告等連帶賠償自收
    受起訴狀繕本翌日（被告丙○○為八十九年十月二十七日，被告乙○○為九十年
    五月一日，被告丁○○為九十年五月三日）起至返還房屋日止相當於租金之二千
    四百五十七元之損害賠償（(11520   x  2714.56x  102/10000)  +(270600) ）
    x0.05x1/12=2457，元以下四捨五入)。原告逾此之請求，為無理由，應予駁回。
六、本件既經本院認定原告依民法第一百八十五條第一項前段規定請求被告三人連帶
    賠償相當於租金之損害賠償，為有理由，即毋庸再就不當得利之訴訟標的為審酌
    ，併予敘明。
七、本件事實已臻明確，兩造其餘攻擊防禦方法及證據經審酌結果，核與判決結果不
    生影響，爰不再逐一論述，併此敘明。
丁、假執行之宣告﹕
    原告陳明願供擔保請准為假執行之宣告，就其勝訴部分，核無不合，爰酌定相當
    擔保金額分別准許之，至其敗訴部分，其假執行之聲請即失所附麗，應予駁回。
戊、據上論結，原告之訴為一部有理由，一部無理由，應依民事訴訟法第三百八十五
    條第一項前段、第七十九條但書、第八十五條第二項、第三百九十條第二項，判
    決如主文。
中      華      民      國    九十      年      六      月     二十九   日
                                    臺灣板橋地方法院民事第三庭
~B法      官  李昭融
右為正本係照原本作成
如對本院判決上訴，須於判決送達後廿日內向本院提出上訴狀。
中      華      民      國    九十      年      七      月       三     日
~B法院書記官  陳蒼仁


司法院資訊處製作；財團法人民間司法改革基金會備份。
